【裁判字號】    99,裁,767
【裁判日期】    990331
【裁判案由】    公平交易法
【裁判全文】
最  高  行  政  法  院  裁  定
                                       99年度裁字第767號
上  訴  人  四維企業股份有限公司
代  表  人  甲○○
訴訟代理人  林瑞富  律師
被 上訴 人  行政院公平交易委員會
代  表  人  乙○○
參  加  人  美商艾利丹尼森公司(Avery Dennison Corporatio
            n)
代  表  人  Suzanne C. Miller
訴訟代理人  黃瑞明  律師
            傅祖聲  律師
            徐頌雅  律師
上列當事人間公平交易法事件，上訴人對於中華民國97年5月22
日臺北高等行政法院96年度訴字第340號判決，提起上訴，本院
裁定如下：
    主  文
上訴駁回。
上訴審訴訟費用由上訴人負擔。
    理  由
一、按對於高等行政法院判決之上訴，非以其違背法令為理由，
    不得為之，行政訴訟法第242條定有明文。依同法第243條第
    1項規定，判決不適用法規或適用不當者，為違背法令；而
    判決有同條第2項所列各款情形之一者，為當然違背法令。
    是當事人對於高等行政法院判決上訴，如依行政訴訟法第24
    3條第1項規定，以高等行政法院判決有不適用法規或適用不
    當為理由時，其上訴狀或理由書應有具體之指摘，並揭示該
    法規之條項或其內容；若係成文法以外之法則，應揭示該法
    則之旨趣；倘為司法院解釋或本院之判例，則應揭示該判解
    之字號或其內容。如以行政訴訟法第243條第2項所列各款情
    形為理由時，其上訴狀或理由書，應揭示合於該條項各款之
    事實。上訴狀或理由書如未依此項方法表明，或其所表明者
    與上開法條規定不合時，即難認為已對高等行政法院判決之
    違背法令有具體之指摘，其上訴自難認為合法。
二、本件上訴人對於高等行政法院判決上訴，主張：（一）按欺
    罔詐欺之人自始即無真意，且為達目的，莫不以取信被害人
    為要訣，詐欺之被害人經常未能在一開始就發現被詐欺。上
    訴人於美國民刑事訴訟DISCOVERY（開示證據）程序中因閱
    卷影印方取得參加人「內部備忘錄」，始發現參加人為「虛
    假合資談判」之事實，並於原審起訴提出至少六大證據證明
    參加人無合資意願，原判決對此未有一句論斷，逕以上訴人
    與參加人來往多年且互通信函數百封而未置疑為由，否認系
    爭合資談判之虛假詐欺本質，進而認參加人未違反公平交易
    法第19條第5款與第24條規定，除有不適用法規及判決不備
    理由之違法外，亦有不依證據認定事實及違反論理經驗法則
    之違法。又挖角是獲取他公司產銷機密Know-how最有效且最
    具侵略性之手段，上訴人以參加人原有意挖角上訴人員工乙
    事作為參加人覬覦上訴人營業秘密之主觀犯意之證明，然原
    判決認此不足認參加人以違反商業倫理之手段爭取，顯無執
    行公平交易法之意。參加人以上訴人拒絕讓建業會計師事務
    所人員查帳為由終止合資談判，參加人所要查膠帶業務帳是
    與合資談判無關之「商標貼紙」業務，上訴人自無義務提供
    ，且上訴人提出五大證據證明已提供完整財務報告予參加人
    ，足徵參加人利用合資談判詐取上訴人之營業秘密資訊，並
    藉查帳乙事作為終止合資談判之藉口，原判決對此全無論斷
    ，有認定事實不依證據及判決不備理由之違法。另上訴人因
    對取得參加人「內部備忘錄」英文文件原始語譯不夠精確而
    予以更正，原判決認上訴人更正後之語譯為原資料所無，且
    產生誤導或反轉之文義，但對上訴人更正後之語譯有何不當
    或不正確之處卻未置一詞，有不依證據認定事實、違反證據
    法則及論理經驗法則、判決理由矛盾及不備理由之違法。至
    於上訴人對參加人在中國大陸設公司工廠予以道賀，僅係上
    訴人於知悉被詐欺前所為商場禮節之表現。（二）營業秘密
    本不公開，依專利法規定不得舉發，僅得依「營業秘密」法
    律途徑請求救濟，而公平交易法即是正當程序之法律救濟。
    又只要符合營業秘密之要件，即有專屬排他性，原審認專利
    權優於營業秘密保護之見解，顯屬無據。本件參加人假合資
    談判之名取得上訴人製造商標貼紙之萬能膠樣品，此樣品非
    可透過商業渠道獲得，乃營業秘密之所在，參加人違反合資
    談判平等互惠、互相交換樣品之承諾，拒絕提供膠品之樣品
    予上訴人，並於取得上訴人上開膠品後，向美國專利局申請
    數項專利，獲得鉅大經濟及商業利益，是以，原判決所為「
    參加人數次交付樣品予上訴人」、「樣品說法不一致，且已
    難查證」之認定，有不依證據認定事實之違法。又參加人認
    乳化型壓克力膠添加增黏劑會降低聚合物凝聚力及降低高溫
    環境下性能，此觀其於1989年8月14日申請之0000000號專利
    文件可知。至於0000000號專利則是參加人於1978年8月提出
    申請之橡膠母膠專利，與本件「乳化型壓克力感應膠成為萬
    能膠」係屬二事。參加人自1990年2月7日至1997年7月31日
    間陸續申請乳化型感壓膠外加增黏劑並獲准之0000000號、
    0000000號、0000000號與0000000號4專利，皆是因欺罔上訴
    人而取得1公斤之萬能膠，並以還原工程獲得配方後所得之
    專利。若參加人於1970年代即得知前開乳化型壓克力膠外加
    增黏劑之技術，豈會遲至1990年代才申請前開4專利，原判
    決以上訴人未對參加人申請之專利為舉發，並認參加人於申
    請0000000號專利時已知「外加增黏劑乳化型壓克力感壓膠
    」之事實，顯然不能區分「橡膠母膠」與「壓克力感壓膠」
    云云，有不依證據認定事實及判決不備理由與理由矛盾之違
    法。（三）工商界互相參訪公司，固屬常見，惟不可能將具
    有營業秘密價值之工廠製造機器設備與作業流程給競爭同業
    參觀，更遑論以攝影、拍照、繪圖等方式作成記錄，足徵參
    加人係以虛假合資談判方取得上訴人上開營業秘密資訊，顯
    違反公平交易法第19條第5款及第24條規定。另保密協定僅
    須雙方意思表示一致即成立，不以書面為必要，參加人既承
    認相關保密義務，即已成立保密協定，原審顯有不依證據認
    定事實之違法，亦屬違法論理及經驗法則。（四）「客戶、
    供應商及競爭者名單」等係市場行銷機密，沒有任何公司會
    將其交由任何刊物登載公開，參加人藉由虛假合資談判為欺
    罔手段，獲得上訴人上開市場資訊，原審以不相干事由來否
    認，亦有違誤。（五）財務資料包括成本資訊，係公司產銷
    機密中精要部分，與價格策略有不可分關係，自不可能於公
    司年報中公開，原判決亦承認其係「confidential」及「
    private」性質資訊，即係承認其為營業秘密，卻又稱該等
    尚非定義為秘密屬性，理由顯相互矛盾等語，為其理由。惟
    原判決以：（一）公平交易法第19條第5款規定對營業秘密
    之保護範圍，僅限於「他事業之產銷機密」、「交易相對人
    資料」、「其他有關技術秘密」3種，而行為態樣則以「脅
    迫、利誘或其他不正當方法獲取」為限，且須有限制競爭或
    妨礙公平競爭之虞始足當之。故事業所為商業上之正常接觸
    行為，尚非該條款所禁止；而對於「限制競爭或妨礙公平競
    爭之虞」之認定，仍應就其行為目的是否出於競爭作為考量
    ；至於所稱營業秘密，必須其所有人已採取適當保密措施，
    以防止秘密洩漏等，始可主張其所持有之資訊為公平交易法
    保護之營業秘密。就上訴人檢舉參加人之各項事由，應以是
    否合致公平交易法之構成要件為判斷基準，重點在於判斷參
    加人是否以違背競爭秩序之手段、或不被產業競爭倫理所接
    受之行為等不當獲取相關營業資訊為要，此亦為上訴人應負
    之具體舉證責任，藉以評價參加人是否違反上揭公平交易法
    之規定。（二）上訴人與參加人雙方自1987年開始接觸，其
    間彼此磋商往來多年，且相互間之信函達百餘封、並有多紙
    內部備忘錄，復參酌上訴人及參加人在臺灣、美國、中國等
    地數次互為參觀拜訪、互為交付營業資訊，且除上訴人交付
    參加人樣品外，參加人亦陳明有數次交付樣品予上訴人，觀
    諸上訴人與參加人於合資磋商過程中獲取之資訊，係出於雙
    方合資過程中上訴人自願提供，且未要求參加人簽訂任何保
    密條款。苟上訴人所稱其資訊確屬重要且有秘密情形，自當
    予適當方式保護之。又參加人因對上訴人財務問題有所疑慮
    ，而於上訴人未進一步提供資料予Coopers & Lybrand建業
    聯合會計師事務所查帳後，認其不願將財務資料揭露而結束
    合資協商。再觀諸上訴人在1993年瞭解合資計劃無法完成時
    ，並未對參加人提出異議，復曾在1994年對於該公司中國大
    陸地區市場之開發表示祝賀之意。是從上訴人與參加人多年
    來雙方往來磋商過程觀之，實難在無其他積極事證足認參加
    人自始與上訴人間無合資意願，即以事後雙方未達成合作共
    識，遽指參加人自始即無與上訴人合資意願。又參諸參加人
    1992年8月至1993年3月之內部往來信函內容可知，參加人對
    亞洲地區私人主導公司營運、財務不透明，及存有文化差異
    與偏見之疑慮，惟無從以該信函部分文字內容，即遽認參加
    人「自始」即無與上訴人合資之意願。況以上訴人經營商場
    多年之經驗，皆無法在與參加人商談合資計劃多年間明瞭參
    加人之合資動機與意願，卻於合資計劃結束之「事後」，再
    僅憑上揭信件有疑慮之「數語」，即推認參加人自始並無合
    資意願，此亦顯為牽強。況且，被上訴人亦指明上訴人對所
    引文件之語譯甚有問題，有產生誤導甚或反轉其義之可能，
    僅就該數封信函或備忘錄所載文字，並不足以推認參加人自
    始即無合資意願，故上訴人僅憑事後所舉信函及備忘錄部分
    文字內容，尚不足為本件有利之認定。至事業僱用曾服務於
    同業之員工係常見社會經濟生活，一般而言，以提供較佳條
    件爭取競爭者員工之行為相當普遍，且符合效能競爭。參加
    人雖曾有意爭取上訴人員工，惟無事證足認參加人以違反商
    業倫理之手段爭取，且該事件經上訴人發現並制止，難以該
    情事即認參加人自始無與上訴人合資意願。則上訴人與參加
    人因合資談判而自願提供相關資訊，無從證明參加人自始即
    無合資真實意願，且據上訴人所指之各項證據，尚難認參加
    人有以脅迫、利誘或其他不正當方法獲取上訴人營業秘密，
    違反公平交易法第19條第5款規定，亦無其他積極事證足認
    參加人有欺罔或顯失公平行為，而違反公平交易法第24條規
    定。（三）上訴人主張其交付參加人1公斤「乳化型壓克力
    感壓膠」，惟參加人稱所取得者並非該等母膠樣品，而係用
    於高透明度自動纏捲OPP薄膠的膠帶黏著劑樣品，兩造對於
    樣品項目說法不一，且已難查證。倘如上訴人所稱將具有機
    密性及經濟價值性之母膠提供予參加人，而未要求參加人簽
    訂保密協定，即有違一般常理，亦難要求適用公平交易法第
    19條第5款規定予以保護。另參加人針對1989年申請美國000
    0000及0000000號專利均有詳細之說明及附件，且參加人登
    記於美國第0000000號專利係1978年8月提出申請，當時即已
    指出外加增黏劑之方法。況參加人於1991、1996及1997年註
    冊專利，上訴人當時並未提出相關專利舉發。另稽之參加人
    1989年第0000000及第0000000號專利係屬同一專利系列，旨
    在說明自有黏性乳化型感壓膠，而非外加增黏劑之感壓膠。
    然並不代表參加人尚未研發出外加增黏劑感壓膠。「外加增
    黏劑乳化型壓克力黏膠」在1970年代發展出，並於1980年取
    得美國第0000000號專利之專利說明中揭露，即為S-880產品
    ，據參加人提證，該膠品之外加增黏劑配方，由1970年代之
    相關研究報告即可得知，該公司基於自身研發所得，多次申
    請專利，非由交換該樣品而得知該等技術。再參酌上訴人在
    美國前後提出之4次專利舉發案件，從未主張參加人使用或
    竊取該項技術，美國商業部專利商標局之再審結果仍認應准
    予專利，從而無事證顯示參加人竊取上訴人相關技術秘密。
    另參加人為舉證原有外加增黏劑之技術與配方，提出2000年
    3月21日Robert S. Dordick作成之「宣誓書」，該宣誓書包
    括1979年4月12日就S-880修改之合成配方及技術規格，亦顯
    示使用Temeco製造之外加增黏劑之乳化型壓克力黏膠發展之
    實驗室筆記，該宣誓書證詞係經過美國一定程序公證所認可
    ，非如上訴人所指控Robert S. Dordick為參加人之員工而
    不可採信。再因上訴人並未提出參加人經由還原工程得知膠
    之配方、加入次序、時間區隔、揮發性物料等工藝訣竅，進
    而取得該膠品之秘密之任何證據，況此技術性之還原工程，
    應非易事。苟上訴人主張其交付之膠品為營業秘密，卻又稱
    還原工程人人會做，則其又有何秘密可言。本件上訴人就本
    案膠品技術等均未申請專利，縱認其屬營業秘密，由於營業
    秘密所有人並不願公開其秘密，其循營業秘密保護，所擁有
    之秘密實不具備專屬排他權利性質，所享有之保護自不能如
    同專利權人揭露專利內容所享有之專屬權利、期間、排他性
    及強度保護。就營業秘密而言，雖開發過程中可能投入相當
    資金，然由於營業秘密所有人不願公開其秘密，亦無必要賦
    予其所有人享有如同專利般之獨占性地位，此與對於專利權
    之保護容有不同。本件上訴人既循營業秘密，而非專利保護
    途徑，倘參加人與其各自擁有相同營業秘密，只要參加人就
    營業秘密非以不正當方法得之，縱使用相同營業秘密，亦不
    構成營業秘密之侵害，難認即屬違反公平交易法第19條第5
    款規定。（四）在進行合資磋商或產品買賣過程中，參觀互
    訪本屬常見，是參加人多次訪問工廠及詢問機械設備、作業
    流程及相關成本等，尚難認參加人即能重行仿製同類機器。
    又參加人對於生產用機器並未自製或研發，其投資於艾利中
    國公司所用之分條機、切張機等機器設備均為標準型號產品
    ，係向第三者供應商購買，且無積極證據證明參加人可仿製
    同類機器。況苟上訴人之機具設備流程確具相當經濟價值，
    且參訪後易於仿製，其竟未要求參加人簽定保密協定而自願
    容許其多次進行參訪，亦顯與一般常理不合，其事後主張依
    公平交易法第19條第5款規定予以保護，亦有未洽。（五）
    上訴人在1992年5月與參加人所進行之合資會議所提出市場
    區隔資料，業將產品項目、顧客名稱等以代號表示，尚難認
    其提供參加人機密性資料。至上訴人所稱客戶及供應商名單
    均係臺灣及大陸地區知名廠商，經由公開管道如公會刊物、
    期刊報導等即可取得，不宜認屬上訴人產銷秘密。參加人陳
    明因其對艾利中國公司屬重大投資，除對大陸地區市場進行
    調查、蒐集資料外，亦委請知名之商業顧問公司「波士頓顧
    問公司」對中國市場進行全面研究分析，並據以編製詳細報
    告，作為參考依據，故尚難以上訴人之主張，即認參加人以
    不正當方法取得上揭資訊。（六）上訴人公開發行股票日為
    1987年1月5日，依公司法第156條第4項及證券交易法第36條
    規定，年度財務報告本即屬應向主管機關申報並公告之資訊
    。故上訴人依法應向主管機關申報並公告其財務報表、會計
    師財務查核報告書等資訊，該等資訊非具有秘密性，且合資
    談判過程中，適當揭露財務資訊作為評估合作與否之準據，
    實屬必要。從而，上訴人與參加人對合資過程中所交換之資
    訊之多樣資訊顯示，雙方往來信函中所指陳「confidential
    」（秘密性）之資料多為財務資料，其性質較屬「Private
    」資訊（即具私人性質之資訊），尚非能定義為營業秘密之
    屬性。茲依營業秘密依法有一定意義與範圍，本件上訴人在
    膠、機器設備與生產流程、市場行銷資訊、財務及成本等部
    分，未合致營業秘密屬性，且上訴人於合資過程中既已自願
    交付，亦未要求參加人簽署必要保密協定，難認已採取適當
    保密措施，與公平交易法第19條第5款規定之要件確有未合
    。是以，本件經上訴人向被上訴人提出檢舉參加人有上揭違
    法情事，經被上訴人調查結果，認無具體事證足認參加人違
    反公平交易法第19條第5款及第24條規定，而以原處分回復
    上訴人，並無違誤，乃駁回上訴人之訴，原判決業於理由中
    詳予論述。上訴意旨，雖以該判決違背法令為由，惟核其上
    訴理由書所載內容，或係就原審取捨證據、認定事實之職權
    行使，指摘其為不當，並就原審已論斷者，泛言未論斷，或
    就原審所為論斷，泛言其違反證據、論理、經驗法則，而非
    具體表明合於不適用法規、適用法規不當、或行政訴訟法第
    243條第2項所列各款之情形，難認對該判決之如何違背法令
    已有具體之指摘。依首開規定及說明，應認其上訴為不合法
    。
三、據上論結，本件上訴為不合法。依行政訴訟法第249條第1項
    前段、第104條、民事訴訟法第95條、第78條，裁定如主文
    。
中    華    民    國    99    年    3     月    31    日
                    最高行政法院第二庭
                        審判長法官  鍾  耀  光
                              法官  吳  東  都
                              法官  陳  鴻  斌
                              法官  黃  淑  玲
                              法官  鄭  小  康
以  上  正  本  證  明  與  原  本  無  異
中    華    民    國    99    年    3     月    31    日
                              書記官  王  史  民


司法院資訊處製作；財團法人民間司法改革基金會備份。
